【裁判字號】    97,上,792
【裁判日期】    980304
【裁判案由】    遷讓房屋
【裁判全文】
臺灣高等法院民事判決                   97年度上字第792號
上  訴  人  萬鎮建設有限公司
法定代理人  庚○○
訴訟代理人  江松鶴律師
被  上訴人  丙○○
訴訟代理人  甲○○
上列當事人間遷讓房屋事件，上訴人對於中華民國97年7月10日
臺灣桃園地方法院96年度訴字第887號第一審判決提起上訴，本
院於98年2月18日言詞辯論終結，判決如下：
    主  文
上訴駁回。
第二審訴訟費用由上訴人負擔。
    事實及理由
一、被上訴人起訴主張：坐落桃園縣楊梅鎮○○段136之97 地號
    土地上如附圖編號2 所示之員工宿舍（面積427.78平方公尺
    ）及同段136之98地號土地上如附圖編號1所示之工務所（面
    積350.33平方公尺）係被上訴人之配偶戊○○原始起造之未
    辦保存登記建物（下稱系爭房屋），上訴人自民國95年間起
    即無權占有，作為工人工寮及堆放建築器具等使用。嗣戊○
    ○於96年9 月14日書立讓渡書，將其對於系爭房屋之所有權
    利（包含事實上處分權等一切權利）讓與被上訴人，並將其
    對於上訴人之返還請求權讓與被上訴人以代交付，被上訴人
    自已取得系爭房屋之事實上處分權，而為系爭房屋之所有人
    及占有人，茲以被上訴人96年9 月19日準備書狀繕本送達上
    訴人，為債權讓與之通知，爰依民法第767條、第962條規定
    ，求為命上訴人遷讓返還系爭房屋之判決（原審判決上訴人
    應將系爭房屋遷讓返還被上訴人，並依聲請為假執行及免為
    假執行之宣告，上訴人不服提起上訴），並答辯聲明：上訴
    駁回。
二、上訴人則以：上訴人公司之法定代理人庚○○前於93年7月2
    日與戊○○簽定乙○○○○○○（下稱系爭買賣契約），而
    向戊○○購買含上開頭湖段136之97、98 地號土地（下稱系
    爭土地）在內之25筆土地後，戊○○為履行該買賣契約約定
    ，乃委託其顧問兼代理人丁○○與上訴人公司之工地主任己
    ○○及訴外人潤弘精密工程事業股份有限公司（下稱潤弘公
    司）之襄理三方會同，由丁○○指示潤弘公司依地籍圖上之
    日期點交系爭房屋予己○○，以供庚○○在所購土地上興建
    房屋時，得作為工務所及員工宿舍使用，故上訴人當有合法
    占有使用系爭房屋之權源。嗣戊○○雖將系爭土地信託予被
    上訴人，然其仍應繼受戊○○系爭買賣契約之所有權利及義
    務。再者，未經登記之建物之事實上處分權讓與，須有交付
    之事實，因戊○○並未將系爭房屋交付被上訴人，被上訴人
    即尚未取得事實上之處分權等語，資為抗辯，並上訴聲明：
    (一)原判決廢棄。(二)被上訴人在第一審之訴及假執行聲請均駁
    回。
三、查系爭房屋係訴外人戊○○所興建之未辦保存登記建物，現
    由上訴人占有使用，其中供工務所使用部分係坐落桃園縣楊
    梅鎮○○段136之98地號土地上如附圖編號1所示面積350.33
    平方公尺；供員工宿舍使用部分係坐落同段136之97 地號土
    地上如附圖編號2所示面積427.78 平方公尺之事實，有勘驗
    筆錄及土地複丈成果圖在卷可稽（原審壢簡字卷第59、61、
    63頁），且為兩造所不爭執，自堪信為真實。
四、被上訴人主張其已取得系爭房屋之事實上處分權，而為系爭
    房屋之所有人及占有人，上訴人無權占有系爭房屋，被上訴
    人自得依民法第767條、第962條規定，請求上訴人遷讓返還
    系爭房屋等情，為上訴人所否認，並以前詞置辯。經查：
  (一)按違章建築之讓與，雖因不能為移轉登記而不能為不動產所
    有權之讓與，但受讓人與讓與人間如無相反之約定，應認為
    讓與人已將該違章建築之事實上處分權讓與受讓人；違章建
    築者，雖不能向地政機關辦理登記，但並非不得為交易、讓
    與之標的，買受人受領交付而取得事實上處分權，出賣之原
    始建築人即不得再以其不能登記為由主張所有權為其原始取
    得（最高法院67年度第2 次民事庭庭長會議決議、91年度台
    上字第2154號判決意旨參照）。又「占有之移轉，因占有物
    之交付，而生效力」、「前項移轉，準用第七百六十一條之
    規定」，民法第946 條第1、2項定有明文。是物之交付，並
    非以現實之交付為限，依民法第946條第2項準用第761條第3
    項規定，如其物由第三人占有時，讓與人得以對第三人之返
    還請求權讓與受讓人，由受讓人直接向該第三人請求交付，
    以代現實之交付（最高法院76年度台上字第2272號意旨參照
    ）。查被上訴人主張戊○○於96年9 月14日書立讓渡書，將
    其對於系爭房屋之所有權利（包含事實上處分權等一切權利
    ）讓與被上訴人，並將其對於上訴人之返還請求權讓與被上
    訴人以代交付，被上訴人旋於96年9 月19日以準備書狀繕本
    送達上訴人，為債權讓與之通知之事實，業據提出讓渡書、
    民事準備書（二）狀為證（原審訴字卷第43頁、第41頁），
    堪信為真實，揆諸上開說明，被上訴人自已為系爭房屋之事
    實上處分權人及占有人。
  (二)次按「使用借貸，非如租賃之有民法第四百二十五條之規定
    ，縱令上訴人之前手將房屋及空地，概括允許被上訴人等使
    用，被上訴人等要不得以上訴人之前手，與其訂有使用借貸
    契約，主張對現在之房地所有人即上訴人有使用該房地之權
    利」（最高法院59年台上字第2490號判例參照），是物之使
    用借貸，乃屬貸與人與借用人間特定之債之關係，於貸與人
    將物之所有權（或事實上處分權）及占有移轉第三人後，借
    用人即不得依原使用借貸關係，對該第三人主張有權占有。
    上訴人陳稱其公司法定代理人庚○○前於93年7月2日與被上
    訴人之前手戊○○簽定系爭買賣契約，戊○○為履行該買賣
    契約約定，委由顧問丁○○指示將系爭房屋交付上訴人，以
    供庚○○在所購土地上興建房屋時，得作為工務所及員工宿
    舍使用等情，業經證人丁○○證稱：「（問：本件系爭工務
    所及員工宿舍你有否經手？）這塊地是我於93年中介紹戊○
    ○、庚○○（萬鎮建設公司）買賣，．．．，系爭工務所、
    員工宿舍均位在合約書上之Ａ區，而他們買的是Ｂ區，當時
    Ａ區戊○○是出租給潤泰關係企業潤弘精密工業公司，因該
    公司承攬高鐵大型混泥土工程，所以把所租賃的山坡地整平
    ，被人檢舉違反山坡地保育法。．．．。我把狀況回報戊○
    ○董事長，然後戊○○交代我跟潤弘公司，辦理解約，經過
    三次的協商才解除契約，解除契約時，因為要交回土地上有
    很多廢棄物及破壞水土保持設施，我就拜託買方庚○○會同
    點交土地，我有請示董事長Ａ區上的廢棄物，量達十幾卡車
    ，有些坡坎被破壞部分，是否由庚○○來處理，我們的房子
    （即系爭工務所、員工宿舍）是否可暫時給庚○○使用，董
    事長要我附帶條件，有關Ａ區破壞的水土保持，儘量恢復原
    地貌，以免被開罰」、「（問：點交時間點係在何時？）這
    不叫點交，是我們要回土地，請庚○○幫忙清理，我們同意
    房子暫時給他使用而已」等語（本院卷第58頁背面、第59頁
    背面），雖屬有據。惟上訴人究係基於其與戊○○間之使用
    借貸關係，而占有使用系爭房屋，依上開說明，上訴人於戊
    ○○將系爭房屋之事實上處分權及占有移轉予被上訴人後，
    即不得依原使用借貸關係，對被上訴人主張有權占有，是上
    訴人仍執前詞辯稱其有合法占有使用系爭房屋之權源，圖以
    對抗被上訴人，洵無可採。
  (三)末按「所有人對於無權占有或侵奪其所有物者，得請求返還
    之。對於妨害其所有權者，得請求除去之。有妨害其所有權
    之虞者，得請求防止之」、「占有人，其占有被侵奪者，得
    請求返還其占有物；占有被妨害者，得請求除去其妨害；占
    有有被妨害之虞者，得請求防止其妨害」，民法第767 條、
    第962 條分別定有明文。查被上訴人係系爭房屋之事實上處
    分權人及占有人，因其尚非所有人，故適用民法第767 條規
    定請求無權占有之上訴人遷讓返還系爭房屋，雖有未合，但
    依民法第962條規定請求之，則無不合。
五、綜上所述，被上訴人依民法第962 條規定，請求上訴人將系
    爭房屋遷讓返還被上訴人，自屬應予准許。原審為上訴人敗
    訴之判決，核無違誤，上訴論旨指摘原判決不當，求予廢棄
    改判，非有理由。
六、兩造其餘之攻擊或防禦方法及未經援用之證據，經本院斟酌
    後，認為均不足以影響本判決之結果，自無逐一詳予論駁之
    必要，併此敘明。
七、據上論結，本件上訴為無理由，依民事訴訟法第449條第1項
    、第78條，判決如主文。
中    華    民    國    98    年    3     月    4     日
                    民事第十二庭
                        審判長法  官  陳駿璧
                              法  官  陳邦豪
                              法  官  連士綱
正本係照原本作成。
如不服本判決，應於收受送達後20日內向本院提出上訴書狀，其
未表明上訴理由者，應於提出上訴後20日內向本院補提理由書狀
（均須按他造當事人之人數附繕本）上訴時應提出委任律師或具
有律師資格之人之委任狀；委任有律師資格者，另應附具律師資
格證書及釋明委任人與受任人有民事訴訟法第466條之1第1項但
書或第2項（詳附註）所定關係之釋明文書影本。
中    華    民    國    98    年    3     月    4     日
                              書記官  莊昭樹
附註：
民事訴訟法第466條之1（第1項、第2項）：
對於第二審判決上訴，上訴人應委任律師為訴訟代理人。但上訴
人或其他法定代理人具有律師資格者，不在此限。
上訴人之配偶、三親等內之血親、二親等內之姻親，或上訴人為
法人、中央或地方機關時，其所屬專任人員具有律師資格並經法
院認為適當者，亦得為第三審訴訟代理人。


司法院資訊處製作；財團法人民間司法改革基金會備份。
